臺灣臺中地方法院刑事判決　　　　　　　96年度易字第5310號
公　訴　人　臺灣臺中地方法院檢察署檢察官
被　　　告　甲○○
上列被告因詐欺案件，經檢察官提起公訴（九十六年度偵字第二
二二四三號），本院判決如下：
    主    文
甲○○幫助意圖為自己不法之所有，以詐術使人將本人之物交付
，處有期徒刑伍月，如易科罰金，以銀元佰元即新臺幣玖佰元
折算壹日。減為有期徒刑貳月又拾伍日，如易科罰金，以銀元
佰元即新臺幣玖佰元折算壹日。
    犯罪事實
一、甲○○已預見將自己之金融機構帳戶存摺、提款卡、印章連
    同密碼提供他人使用，因該帳戶所有人名義與實際使用者不
    同，使用者即可藉此躲避員警追查，作為詐欺取財之犯罪工
    具；且現今一般金融機構帳戶之申請甚為簡易方便，如係基
    於正當用途而有使用帳戶之必要，通常需用人得以自己名義
    申請辦理即可，本無借用他人帳戶掩飾資金流向之必要。惟
    甲○○在不違背其本意之下，竟基於幫助他人涉犯詐欺取財
    罪行之不確定故意，於民國九十三年二月初某日，在某不詳
    處所，將其所申辦之中華郵政股份有限公司板橋埔墘郵局帳
    號0000000號（局號0000000號）帳戶之存摺
    、提款卡及印章，一併交予某不詳姓名年籍之人（並無證據
    證明該受領人尚未年滿十八歲），甲○○並同時告知提款卡
    密碼。嗣該不詳姓名年籍之人所屬犯罪集團成員，果基於意
    圖為自己不法所有之犯意聯絡，於九十三年二月十一日晚間
    八時許，先由自稱為中華商業銀行板橋分行職員之人，透過
    電話與人在桃園縣桃園市之吳世騏取得聯繫，並表示因吳世
    騏遭人冒名製作偽卡提款，必須撥打指定之電話號碼向警察
    機關備案，迨吳世騏依其指示與自稱為「張尚文警員」之人
    電話聯絡後，再由佯稱為「金融局鄭小姐」之女子以電話告
    知吳世騏必須同步連線更改密碼。致吳世騏不知有偽而陷於
    錯誤，乃於同日前往不詳地點所裝設之自動櫃員機，依電話
    中之指示逐一操作，而自其原有帳戶內轉出存款，並匯款新
    臺幣三萬六千七百二十元進入甲○○所提供之前揭郵局帳戶
    內，該犯罪集團成員在同日旋即提領一空，以此方式詐騙財
    物得手。嗣吳世騏匯款後察覺有異，於同日晚間十一時十分
    許報警處理，經警依據前揭指示匯款之帳戶循線查獲甲○○
    ，始悉上情。
二、案經桃園縣政府警察局桃園分局報告臺灣桃園地方法院檢察
    署檢察官呈請臺灣高等法院檢察署檢察長核轉臺灣臺中地方
    法院檢察署檢察官偵查起訴。
    理    由
一、訊據被告甲○○對於上開郵局帳戶原係由其申辦使用等情固
    坦承不諱，惟矢口否認有何幫助詐欺取財犯行，辯稱：伊在
    九十五年十一月間要申請身心障礙證明時，才發現伊所開立
    之郵局帳戶存摺、提款卡及印章業已遺失，伊並未將該帳戶
    交予他人使用，至於伊辦理語音服務之目的，係要查詢薪資
    是否入帳云云。然查：
（一）上開犯罪事實，業據證人即被害人吳世騏於警詢中指證遭
      人詐騙匯款經過綦詳，並有被告之郵局帳戶開戶資料及客
      戶歷史交易清單各一份、臺北富邦銀行各類存款歷史對帳
      單一份附卷可稽。而被告所稱前揭存摺、提款卡、印章遭
      竊遺失情節，並無任何報案失竊或主動向郵局掛失止付之
      資料可憑，已難遽信被告空言所辯屬實。且依卷附郵局客
      戶歷史交易清單所載，被告甫於九十三年二月四日及五日
      ，至郵局辦理語音系統服務及申請變更提款密碼，顯見被
      告當時確有繼續使用該帳戶存提款項之客觀需求，對於該
      帳戶之存摺、提款卡及印章自應妥為保管，並清楚放置何
      處以利隨時取用，豈有可能漠不關心而遲至數年後之九十
      五年十一月間始發現上開物品遭人竊取？益徵被告上開所
      辯稱之存摺、提款卡及印章遺失情節並非實情，已無足取
      。
（二）而被告上開郵局帳戶於九十三年二月四日辦理電話語音服
      務時，其內僅有區區二十八元之存款，有被告上開郵局帳
      戶之客戶歷史交易清單在卷為憑，足認其利用該帳戶存提
      進出之交易金額應極為有限，按理被告應無利用該帳戶進
      行大額金錢往來或頻繁交易之需求，又何來刻意申辦電話
      語音轉帳服務徒使他人便於提領現款之必要？尤其被告對
      於申辦上開語音服務之目的，先於九十六年十一月六日本
      院準備程序時辯稱：「……語音系統我是不知道要做什麼
      ，是郵局問我要不要辦理，我就說好。」云云，迨本院於
      九十六年十一月二十六日審理時，被告卻又改稱：「（問
      ：你知道語音系統的用處否？）我當時想要找工作，我有
      帳戶，可以用電話查詢錢是否有入帳，不用再去刷卡。」
      云云，前後所辯已嫌不一，尚難採信。且被告如係為求便
      於查證薪資是否入帳之目的而申辦語音系統服務，理當先
      行確認其所受雇之公司行號是否委請郵局辦理薪資轉帳服
      務，自無可能在尚未實際覓得工作且不知雇主為何人之狀
      態下，即貿然申辦語音系統用以查詢薪資是否入帳。而被
      告於本院審理時復自承：伊後來在彰化銀行開設帳戶以供
      快遞公司撥付薪資，該帳戶並無申辦語音系統之功能等語
      ，豈非又與其上開所辯基於方便查詢薪資目的而辦理語音
      系統服務之說詞大相逕庭？又被告開辦語音服務後未及十
      日，該帳戶隨即匯入被害人吳世騏所支付之三萬六千七百
      二十元款項，再於匯款當日遭人提領一空，如謂被告並非
      基於前揭詐騙集團之授意申辦語音服務，時間關聯何能如
      此巧合？另衡諸時下詐欺犯罪集團成員收購取得人頭帳戶
      之常見手法，渠等利用部分民眾需款孔急或貪圖小利之心
      理因素，藉由登報或隨機搭訕招攬方式獲取存摺、提款卡
      及密碼之情形甚為常見，執行上亦無重大困難，而原帳戶
      所有人既係出於自願提供帳戶供渠等犯罪使用，事後自行
      凍結帳戶、變更密碼或申請將原提款卡作廢並補發新卡之
      可能性較低；相對而言，如該存摺、提款卡及密碼係以盜
      贓方式取得，則該詐欺犯罪集團成員自須承擔原帳戶所有
      人隨時報警或求助金融機構應變處理之危險，進而使其費
      心詐騙之款項入帳後，面臨無法領出之窘境。是以詐欺犯
      罪集團成員果真確有使用人頭帳戶之必要，大可透過其他
      管道平和取得並安心使用，根本毋庸竊取被告所使用帳戶
      之存摺、提款卡及印章，徒增日後作為詐欺得款匯入帳戶
      時無從提領甚或遭警查獲之風險。乃被告猶執陳詞，一再
      辯稱：伊郵局帳戶係不慎遭竊遺失，並未將該帳戶交予他
      人使用，辦理語音服務亦係基於查詢薪資是否入帳之目的
      云云，應屬畏罪卸責之詞，自無可採。
（三）再按刑法第十三條所稱之故意本有直接故意（確定故意）
      與間接故意（不確定故意）之別，條文中「行為人對於構
      成犯罪之事實，明知並有意使其發生者」為直接故意，至
      於「行為人對於構成犯罪之事實，預見其發生而其發生並
      不違背其本意者」則屬間接故意；又間接故意與有認識的
      過失（又稱疏虞過失）之區別，在於二者對構成犯罪之事
      實雖均預見其能發生，但前者對其發生並不違背其本意，
      後者則確信其不發生。而金融機構帳戶之申請甚為簡易方
      便，如係基於正當用途而有使用帳戶之必要，通常需用人
      得以自己名義申請辦理即可，本無借用他人帳戶掩飾資金
      流向之必要。倘該名取得帳戶之人非將被告提供之金融機
      構帳戶作為犯罪所得存提進出及其他不法用途，豈須向被
      告收取存摺、提款卡、印章供己使用？又被告率將自己所
      有金融機構帳戶交予他人使用，衡之常情，如此乖離常態
      之交易行為，就一般具有相當社會經驗之人而言，當可輕
      易預見該人取得存摺、提款卡、印章係供作非法使用。再
      者，蒐集他人金融機構帳戶作為被害人匯入款項之交易媒
      介，用以隱匿真正犯罪者身分及資金流向之犯罪模式，多
      係用於詐欺取財之犯罪，此乃一般使用人頭帳戶常見之非
      法利用類型，復經大眾傳播媒體再三披露，被告亦無從諉
      為不知。則被告提供之金融機構帳戶嗣經他人用於詐欺取
      財之不法用途，此種犯罪手法仍未逸脫於被告幫助他人犯
      罪意思之外，即屬被告所預見。而被告提供金融機構帳戶
      在先，縱已得悉可能作為上開犯罪用途，卻又容任該項犯
      罪行為之繼續實現，毫無積極取回前揭物品或其他主觀上
      認為不致發生該項犯罪結果之確信，足徵前揭犯罪行為自
      仍不違其本意，被告應具有幫助他人詐欺取財犯罪之間接
      故意，殆無疑義。
　　綜上所陳，被告前揭所辯顯有未洽，不足採信。本案事證已
  　臻明確，被告犯行至堪認定。
二、查被告行為後，九十四年二月二日修正公布之刑法條文已自
    九十五年七月一日起施行，其中與上開犯行有關之刑法第二
    條、第三十條、第三十三條第五款、第四十一條第一項、第
    六十七條均已修正，另刑法施行法增訂之第一條之一亦於九
    十五年六月十四日公布，並自同年月十六日起施行。按「行
    為後法律有變更者，適用行為時之法律，但行為後之法律有
    利於行為人者，適用最有利於行為人之法律」，修正後刑法
    第二條第一項定有明文。此條規定係規範行為後法律變更所
    生新舊法律比較適用之準據法，本身尚無新舊法比較之問題
    ，於新法施行後，應一律適用新法第二條第一項之規定，為
    「從舊從輕」之比較。另刑法第三十條關於幫助犯之規定雖
    有修正，又刑法施行法另增列第一條之一之規定，然於本案
    具體適用結果，前揭條文之變更並無有利、不利被告之情形
    ，自應逕依裁判時法即修正後刑法第三十條及刑法施行法第
    一條之一之規定論處（最高法院九十五年十一月七日九十五
    年第二十一次刑事庭會議決議參照），先予敘明。再按本次
    法律變更，比較時應就罪刑有關之共犯、未遂犯、想像競合
    犯、牽連犯、連續犯、結合犯，以及累犯加重、自首減輕暨
    其他法定加減原因（如身分加減）與加減例等一切情形，綜
    其全部罪刑之結果而為比較（最高法院九十五年五月二十三
    日九十五年度第八次刑庭會議決議參照）。茲就本件新舊法
    比較結果說明如下：
（一）關於罰金刑最低額之問題，被告所從屬之正犯罪名係刑法
      第三百三十九條第一項之詐欺取財罪（詳如後述），法定
      刑中有科處罰金之規定。修正前刑法第三十三條第五款規
      定罰金為一元以上，修正後刑法第三十三條第五款則將罰
      金規定係新臺幣一千元以上，以百元計算之。經比較新舊
      法之結果，應以舊法較有利於被告。
（二）又修正前刑法第四十一條第一項前段規定：「犯最重本刑
      為五年以下有期徒刑以下之刑之罪，而受六個月以下有期
      徒刑或拘役之宣告，因身體、教育、職業、家庭之關係或
      其他正當事由，執行顯有困難者，得以一元以上三元以下
      折算一日，易科罰金。」再被告行為時之易科罰金折算標
      準，修正前罰金罰鍰提高標準條例第二條（現已刪除）規
      定，就其原定數額提高為一百倍折算一日。則本件被告行
      為時之易科罰金折算標準，如以銀元三百元折算一日，經
      折算為新臺幣後，應以新臺幣九百元折算為一日。惟修正
      後刑法第四十一條第一項前段則規定：「犯最重本刑為五
      年以下有期徒刑以下之刑之罪，而受六個月以下有期徒刑
      或拘役之宣告者，得以新臺幣一千元、二千元或三千元折
      算一日，易科罰金。」被告所犯係得易科罰金之罪，經比
      較修正前後之易科罰金折算標準，以修正前之規定較有利
      於被告。
（三）另被告係詐欺取財罪之幫助犯，仍有適用刑法第三十條第
      二項減輕其刑規定之餘地（詳如後述）。而法定本刑中關
      於科處罰金刑之減輕，依修正後刑法第六十七條規定，其
      最高度及最低度同減輕之，而修正前刑法第六十八條所定
      ，僅減輕其最高度，經比較新舊法之結果，就罰金減輕其
      刑部分以新法對於被告較為有利。
　　綜上，整體綜合比較法定罰金刑下限及罰金刑減輕等規定於
    修法前、後之差異，仍以修正前之規定較有利於被告，依刑
    法第二條第一項前段之規定，應一體適用修正前刑法之相關
    規定予以處斷。至於易刑處分部分，易科罰金之折算標準並
    不包括在上開最高法院刑事庭會議決議之「綜其全部罪刑之
    結果而為比較」之範圍，應逕依刑法第二條第一項之規定，
    就易科罰金折算標準部分適用修正前刑法第四十一條第一項
    前段之規定（最高法院九十六年度台非字第八五號刑事判決
    、臺灣高等法院暨所屬法院九十五年法律座談會刑事類第三
    號、第六號法律問題研討結果參照），附此敘明。
三、查被告甲○○提供存摺帳戶予他人詐欺犯罪使用，雖並未參
    與上開犯罪之構成要件行為，然其顯係以幫助他人犯罪之意
    思，實行上開犯罪構成要件以外之行為，核其所為，係犯刑
    法第三十條第一項前段、刑法第三百三十九條第一項之幫助
    詐欺取財罪。又被告僅係幫助他人實行詐欺取財罪，為幫助
    犯，應依刑法第三十條第二項之規定，按詐欺取財罪正犯之
    刑予以減輕。爰審酌被告率然提供帳戶予他人犯罪使用，造
    成遭受詐騙之人追查贓款及實際犯罪行為人發生阻礙，對於
    社會治安仍具有相當之危害性；且被告一再辯稱帳戶資料遭
    竊遺失而矢口否認犯罪，犯後態度已有可議；再參以被告犯
    罪手段、被害人吳世騏所受財產損失之多寡、被告之智識程
    度等一切情狀，量處如主文所示之刑，併諭知易科罰金之折
    算標準，以示懲儆。又被告上開犯罪時間在九十六年四月二
    十四日之前，且無中華民國九十六年罪犯減刑條例第三條第
    一項各款所列舉不予減刑之情形，已合於同條例所定之減刑
    要件，爰依同條例第二條第一項第三款之規定，均減其刑期
    二分之一，併依同條例第九條之規定，諭知易科罰金之折算
    標準。
據上論斷，應依刑事訴訟法第二百九十九條第一項前段，刑法第
二條第一項前段、第三十條第一項前段、第二項、第三百三十九
條第一項、修正前刑法第四十一條第一項前段，刑法施行法第一
條之一第一項、第二項前段，修正前罰金罰鍰提高標準條例第二
條，現行法規所定貨幣單位折算新臺幣條例第二條，中華民國九
十六年罪犯減刑條例第二條第一項第三款、第七條、第九條，判
決如主文。
本案經檢察官顏淑惠到庭執行職務。
中　　華　　民　　國　　96　　年　　12　　月　　10　　日
                  刑事第七庭  審判長法  官  陳如玲
                  　　　　　　　　　法　官  張清洲
                  　　　　　　　　　法　官  高文崇
上正本證明與原本無異。
如不服本判決，應於送達後十日內向本院提出上訴狀（須附繕
本），上訴於台灣高等法院台中分院。
                                    書記官  林淑慧
中　　華　　民　　國　　96　　年　　12　　月　　10　　日
附錄本案論罪科刑法條：
刑法第三十條第一項前段：
幫助他人實行犯罪行為者，為幫助犯。
刑法第三百三十九條第一項：
意圖為自己或第三人不法之所有，以詐術使人將本人或第三人之
物交付者，處五年以下有期徒刑、拘役或科或併科一千元以下罰
金。
